臺灣臺中地方法院刑事判決　
110年度易緝字第161號
公  訴  人  臺灣臺中地方檢察署檢察官
被      告  劉雅慧


上列被告因詐欺案件，經檢察官提起公訴（109年度偵緝字第112
1號），本院判決如下：
    主    文
劉雅慧犯洗錢防制法第十四條第一項之一般洗錢罪，累犯，處有
期徒刑參月，併科罰金新臺幣壹萬元，罰金如易服勞役，以新臺
幣壹仟元折算壹日。
    犯罪事實
一、劉雅慧明知苗栗縣公館鄉開礦國民小學（下稱開礦國小）並
    無招募暑期捐款，及使用人頭金融帳戶供詐騙款項匯入，可
    製造金流斷點，掩飾、隱匿詐騙所得之去向，竟基於意圖為
    自己不法所有之詐欺取財、掩飾隱匿詐欺所得去向之一般洗
    錢犯意，於民國108年5月13日前某日，在臺中市之臺中清泉
    崗機場附近租屋處，使用通訊軟體LINE暱稱「小龍女」向呂
    明峰佯稱：其在苗栗開礦國小擔任志工主任，今年舉辦7、8
    月暑期基金募款活動，想麻煩呂明峰協助找人捐款等語，致
    使呂明峰誤信為真，因而陷於錯誤，於108年5月13日下午1
    時18分許，在新北市板橋區之住家內，以網路轉帳方式，依
    指示匯款新臺幣（下同）3千元至劉雅慧之不知情友人王承
    隴（業經檢察官為不起訴處分）申設合作金庫商業銀行黎明
    分行帳號000-0000000000000號帳戶；復由王承隴依劉雅慧
    指示，在上開租屋處附近之便利商店內，操作自動櫃員機將
    呂明峰所匯款項3千元（按王承隴此次提領金額總額為5千元
    ）自上開帳戶提領並交付予劉雅慧收受，而以此方式掩飾隱
    匿詐欺所得去向。嗣呂明峰致電上述國民小學，獲悉並無前
    揭募款活動而察覺有異，報警處理，始循線查悉上情。
二、案經呂明峰訴由臺中市政府警察局豐原分局報告臺灣臺中地
    方檢察署檢察官偵查起訴。
    理    由
一、證據能力部分
  ㈠以下本案所引用被告以外之人於審判外之言詞或書面陳述，
    均經本院於審判時當庭直接提示而為合法調查，檢察官、被
    告劉雅慧均同意作為證據（見本院易緝字卷第200頁），本
    院審酌前開證據作成或取得狀況，均無非法或不當取證之情
    事，亦無顯不可信情況，故認為適當而均得作為證據。是前
    開證據，依刑事訴訟法第159條之5規定，均具有證據能力。
  ㈡除法律另有規定外，實施刑事訴訟程序之公務員因違背法定
    程序取得之證據，其有無證據能力之認定，應審酌人權保障
    及公共利益之均衡維護，刑事訴訟法第158條之4定有明文。
    本案所引用之非供述證據，並無證據證明係實施刑事訴訟程
    序之公務員違背法定程序所取得，且檢察官、被告均未表示
    無證據能力，自應認均具有證據能力。
二、認定犯罪事實所憑證據及理由
　　上開犯罪事實，業經被告於本院審理時坦承不諱（見本院易
    緝字卷第203頁），核與另案被告王承隴、告訴人呂明峰於
    警詢或偵訊時陳述情節相符（見偵卷第31至37、45至49、11
    3至114頁），並有呂明峰與暱稱「小龍女」之劉雅慧間LINE
    對話內容翻拍照片5張、合作金庫商業銀行108年11月4日合
    金黎明字第1080003894號函檢送王承隴帳戶之帳戶資料及交
    易明細、苗栗縣公館鄉開礦國民小學109年9月30日開國總字
    第1090003351號函各1份在卷可參（見偵卷第57至61、65至7
    7頁、偵緝卷第59至61頁），足認被告之自白與上開事證相
    符，堪以採信。綜上所述，本案事證明確，被告犯行堪以認
    定，應依法論科。
三、論罪科刑部分
  ㈠按洗錢防制法第15條之特殊洗錢罪，係在無法證明前置犯罪
    之特定不法所得，而未能依洗錢防制法第14條之一般洗錢罪
    論處時，始予適用。倘能證明人頭帳戶內之資金係前置之特
    定犯罪所得，即應逕以一般洗錢罪論處，自無適用特殊洗錢
    罪之餘地（最高法院108年度台上字第1744號判決要旨參照
    ）。過去實務認為，行為人對犯特定犯罪所得之財物或利益
    作直接使用或消費之處分行為，或僅將自己犯罪所得財物交
    予其他共同正犯，祇屬犯罪後處分贓物之行為，非本條例所
    規範之洗錢行為，惟依新法規定，倘行為人意圖掩飾或隱匿
    特定犯罪所得來源，而將特定犯罪所得直接消費處分，甚或
    交予其他共同正犯予以隱匿，或由共同正犯以虛假交易外觀
    掩飾不法金流移動，即難認僅單純犯罪後處分贓物之行為，
    應仍構成新法第2條第1或2款之洗錢行為（最高法院108年度
    台上字第3086號判決意旨參照）。被告所為該當刑法第339
    條第1項，已如前述，屬洗錢防制法第3條第2款所規定之特
    定犯罪。被告利用不知情之另案被告王承隴申設前述銀行帳
    戶，供其所為詐欺取財之告訴人呂明峰匯款所用，再由另案
    被告王承隴提領款項後轉交予被告收受等情，業經認定如前
    ，屬製造查緝金流斷點，藉此躲避檢警調閱金流追查詐欺取
    財犯罪者，客觀足以使詐欺犯罪所得流向不明且製造金流斷
    點，增加追查核心犯罪者之困難；又被告主觀亦可認知其上
    揭所為，顯將造成掩飾、隱匿詐欺犯罪所得去向結果，猶執
    意為之，核其所為，應屬洗錢防制法第2條第2款洗錢行為，
    應依同法第14條第1項規定處斷。
  ㈡核被告所為，係犯刑法第339條第1項之詐欺取財罪、洗錢防
    制法第14條第1項之一般洗錢罪。
  ㈢被告利用不知情之另案被告王承隴提供金融帳戶供被告使用
    ，而使詐欺犯罪所得隱匿去向之一般洗錢犯行，係間接正犯
    。
  ㈣被告上開各罪間，其間有實行行為局部同一之情形，且被告
    犯罪目的單一，為想像競合犯，應依刑法第55條規定，從一
    重之一般洗錢罪處斷。
  ㈤審理範圍擴張之說明
　　公訴意旨固未敘及被告所為亦構成一般洗錢犯行部分，惟本
    院認被告除犯詐欺取財罪外，亦同時犯一般洗錢罪，且詐欺
    取財與一般洗錢犯行，具有想像競合犯之裁判上一罪關係，
    自為起訴效力所及，並經本院審理程序時當庭告知被告此部
    分犯罪事實及罪名（見本院易緝字卷第198頁），本院自應
    併予審判。
  ㈥刑之加重減輕
　  ⒈被告前因詐欺案件，經臺灣苗栗地方法院107年度苗簡字第
      1186號判決判處有期徒刑4月確定，於108年1月15日易科
      罰金執行完畢等情，有臺灣高等法院被告前案紀錄表1份
      在卷可參（見本院易緝字卷第189至193頁），其於上開有
      期徒刑執行完畢後5年內故意再犯本案有期徒刑以上之罪
      ，為累犯。審酌被告前因犯罪經徒刑執行完畢，理應產生
      警惕作用，返回社會後能因此自我控管，惟被告於上開有
      期徒刑執行完畢後竟再犯本案，足見前案徒刑執行之成效
      不彰，主觀上具有特別之惡性，而有刑罰反應力薄弱之情
      形。是綜合本案犯罪情節，認依累犯規定加重最低本刑，
      並不致使被告所受之刑罰超過其所應負擔之罪責，亦不會
      造成其人身自由因此遭受過苛之侵害，無違憲法罪刑相當
      原則及比例原則，故依司法院釋字第775號解釋意旨，依
      刑法第47條第1項規定，加重其刑。
　  ⒉按洗錢防制法第16條第2項規定：犯前2條之罪，在偵查或
      審判中自白者，減輕其刑。被告就一般洗錢犯行，於本院
      審理時坦承不諱，是就其所犯本案犯行，應依上開規定減
      輕其刑。並依法先加重後減輕之。 
  ㈦爰以行為人之責任為基礎，審酌被告因當時缺錢使用，竟向
    告訴人呂明峰施以上開詐術，致使告訴人呂明峰陷於錯誤而
    受騙匯款，利用他人善心並侵害他人財產權，殊值非難，犯
    罪所生損害非輕。惟考量被告終能坦承犯行，且告訴人呂明
    峰達成和解並賠償損失之情形（見本院易緝字卷第55、187
    頁），兼衡其智識程度、生活狀況（詳如本院易緝字卷第20
    4頁所示）等一切情狀，量處如主文所示之刑，並就罰金部
    分諭知易服勞役之折算標準。
四、沒收部分
　㈠按供犯罪所用、犯罪預備之物或犯罪所生之物，屬於犯罪行
    為人者，得沒收之；宣告前二條之沒收或追徵，有過苛之虞
    、欠缺刑法上之重要性、犯罪所得價值低微，或為維持受宣
    告人生活條件之必要者，得不宣告或酌減之，刑法第38條第
    2項前段、第38條之2第2項分別定有明文。查被告與告訴人
    呂明峰聯繫時，固應有使用某可供連接網際網路之不詳工具
    ，惟依卷存事證無法認定該工具現仍存在，且可供連接網際
    網路之物甚多，其單獨存在並不具刑法上之非難性，倘予沒
    收或追徵，除另使刑事執行程序開啟之外，對於被告犯罪行
    為之不法、罪責評價並無影響，復不妨其刑度之評價，對於
    沒收制度所欲達成或附隨之社會防衛亦無何助益，顯欠缺刑
    法上重要性，爰依刑法第38條之2第2項規定，不予宣告沒收
    及追徵。
　㈡按犯洗錢防制法第14條之罪，其所移轉、變更、掩飾、隱匿
    、收受、取得、持有、使用之財物或財產上利益，沒收之；
    犯第15條之罪，其所收受、持有、使用之財物或財產上利益
    ，亦同，洗錢防制法第18條第1項定有明文。按犯罪所得，
    屬於犯罪行為人者，沒收之；犯罪所得已實際合法發還被害
    人者，不予宣告沒收或追徵，刑法第38條之1第1項前段、第
    5項亦分別定有明文。查洗錢防制法第18條之修正理由載明
    ：「原條文僅限於沒收犯罪所得財物或財產上利益，而未及
    於洗錢行為標的之財物或財產上利益，爰予修正，並配合10
    4年12月30日修正公布之中華民國刑法，將追繳及抵償規定
    刪除。至於洗錢行為本身之犯罪所得或犯罪工具之沒收，以
    及發還被害人及善意第三人之保障等，應適用104年12月30
    日及105年6月22修正公布之中華民國刑法沒收專章之規定。
    」。是以，洗錢防制法關於沒收規定應優先於刑法相關規定
    ，至關於發還被害人等部分，仍回歸刑法沒收章規定。經查
    ，被告本案詐得3千元，亦為被告犯一般洗錢罪所取得之財
    物，惟被告已賠償1萬元予告訴人呂明峰收受，有匯款交易
    明細、被害人（告訴人）意見表各1份在卷可憑（見本院易
    緝字卷第55、187頁），揆諸上開說明，堪認被告前揭犯罪
    所得及洗錢標的，均已合法發還予被害人，揆諸上開說明，
    爰不予宣告沒收。　
據上論斷，應依刑事訴訟法第299條第1項前段，洗錢防制法第14
條第1項、第16條第2項，刑法第11條前段、第339條第1項、第47
條第1項、第55條、第42條第3項，刑法施行法第1條之1第1項，
判決如主文。
本案經檢察官陳祥薇提起公訴，檢察官陳君瑜、林卓儀到庭執行
職務。
中　　華　　民　　國　　111 　年　　5 　　月　　3 　　日
                  刑事第五庭  審判長法  官  唐中興
                                    法  官  黃龍忠
                                    法  官  李怡真
以上正本證明與原本無異。
如不服本判決應於收受送達後20日內向本院提出上訴書狀，並應
敘述具體理由；其未敘述上訴之理由者，應於上訴期間屆滿後20
日內向本院補提理由書（均須按他造當事人之人數附繕本）「切
勿逕送上級法院」。
告訴人或被害人如不服判決，應備理由具狀向檢察官請求上訴，
上訴期間之計算，以檢察官收受判決正本之日起算。
　　　　                            書記官  林怡君
中　　華　　民　　國　　111 　年　　5 　　月　　4 　　日
附錄本案論罪科刑法條全文：
洗錢防制法第14條
有第二條各款所列洗錢行為者，處7年以下有期徒刑，併科新臺
幣5百萬元以下罰金。
前項之未遂犯罰之。
前二項情形，不得科以超過其特定犯罪所定最重本刑之刑。

中華民國刑法第339條
（普通詐欺罪）
意圖為自己或第三人不法之所有，以詐術使人將本人或第三人之
物交付者，處5年以下有期徒刑、拘役或科或併科50萬元以下罰
金。
以前項方法得財產上不法之利益或使第三人得之者，亦同。
前二項之未遂犯罰之。